---
title: "Análise Exploratória Sobre Vinhos Brancos"
output: github_document
---

```{r setup, include=FALSE}
knitr::opts_chunk$set(echo = TRUE)
```

```{r echo=FALSE, message=FALSE, warning=FALSE, packages}
library(ggplot2)
library(gridExtra)
library(dplyr)
library(tidyr)
library(data.table)
library(PerformanceAnalytics)
```

```{r, Load_the_Data, warning=FALSE, echo=FALSE}
# path of files
file_white_path <- "~/udacity/eda/data/wineQualityWhites.csv"

# read data and assign origin of data to type variable
# removes the V1 variable created by the index columns in csv
df <- fread(file_white_path, encoding = 'UTF-8')[, ":=" (V1=NULL)]
```

# Introdução

Os dados analisados são provenientes do trabalho *Modeling wine preferences by data mining from physicochemical properties*, onde se encontra informações sobre as composições químicas e propriedades físicas da uma amostra de 4898 vinhos. Para cada vinho também é acompanhado uma avaliação sensorial com uma nota de 0 a 10.

# Análise Univariada
### Estrutura dos dados

```{r, warning=FALSE}
str(df)
```

```{r, warning=FALSE}
summary(df)
```

```{r, warning=FALSE}
df_scale <- as.data.frame(lapply(df, scale))
ggplot(stack(df_scale), aes(x = ind, y = values)) + 
    geom_violin() +
    labs(title ="Distribuição das Variáveis de Forma Normalizada", 
         x = "Variáveis", 
         y = "Valor Normalizado") +
    theme(axis.text.x = element_text(angle = 45, hjust = 1))
```

Pelo gráfico da distribuição das variáveis na mesma escaladas podemos observar alguns casos com comportamento que re-assemelham a distribuição normal, como o ácidos fixos do vinho `fixed.acidity`, o pH e os sulfatos `sulphates`. Outra observação que podemos notar é a ocorrência de valores extremos principalmente na densidade `density` e no dióxido de enxofre livre `free.sulfur.dioxide` que precisam ser avaliados individualmente.

A informação mais importante que temos é a avaliação sensorial da qualidade do vinho `quality`. 

```{r, warning=FALSE}
ggplot(df, aes(x = quality))  +
    geom_histogram(bins = 7) +
    labs(title ="Histograma das notas obtidas dos vinhos", 
         x = "Notas Obtidas na Qualidade (quality)", 
         y = "Contagem de Ocorrencias")
```

```{r, warning=FALSE}
ggplot(df, aes(quality)) + 
    stat_ecdf() + 
    geom_vline(xintercept = quantile(df$quality, 0.05), col = "red", linetype = "dashed") +
    geom_vline(xintercept = quantile(df$quality, 0.95), col = "red", linetype = "dashed") +
    labs(title ="ECDF notas obtidas dos vinhos \ncom limites do intervalo de 90% dos dados", 
         x = "Notas Obtidas na Qualidade (quality)", 
         y = "Frequancia")
```

Grande parte das notas se concentram principalmente entre as notas de 5 a 7 (contendo mais de 90% dos casos) mesmo sendo a nota em uma escala de 0 a 10.
Podemos ainda perceber a ausência de vinhos com notas de 1, 2 e 10.

### Avaliação das propriedades fisicas e quimícas

```{r, warning=FALSE}
ggplot(df, aes(x = pH))  +
    geom_histogram(bins = 40) +
    geom_vline(xintercept = 3, col = "red", linetype = "dashed") +
    labs(title ="Histograma do pH encontrado nos vinhos", 
         x = "pH", 
         y = "Contagem de Ocorrencias")
        
```

O pH encontrado possui valores dentro da variabilidade normal dos vinhos (entre 3 e 4), sendo poucos casos com valores abaixo de 3 com uma acidez mais elevada.

```{r, warning=FALSE}
ggplot(df, aes(x = pH))  +
    geom_density(fill = "gray") +
    labs(title ="Frequencia do pH encontrado nos vinhos versus curva normal", 
         x = "pH", 
         y = "Frequencia") +
    stat_function(fun = dnorm, args = list(mean = mean(df$pH), sd = sd(df$pH)), col = "red")
```

Podemos ter observar a semelhança ao comparar contra a curva normal teórica com os valores amostrais da média e desvio padrão.

```{r, warning=FALSE}
ggplot(df, aes(x = alcohol))  +
    geom_histogram(bins = 35) +
    labs(title ="Histograma da consentração de álcool", 
         x = "Consentração de álcool em %", 
         y = "Contagem de Ocorrencias")
```

```{r, warning=FALSE}
ggplot(df, aes(x = chlorides))  +
    geom_histogram(bins = 40) +
    labs(title ="Histograma da consentração de cloretos (sais)", 
         x = "Consentração em g/l", 
         y = "Contagem de Ocorrencias")
```

A concentração de sais possui uma concentração muito grande de ocorrências no intervalo de 0 a 0.1, assim para poder observar melhor a distribuição da cauda, plotamos novamente com a escala da contagem modificada pelo log.

```{r, warning=FALSE}
ggplot(df, aes(x = chlorides))  +
    geom_histogram(bins = 40) +
    coord_trans(x = 'log10') +
    labs(title ="Histograma da consentração de cloretos (sais)", 
         x = "Consentração em g/l", 
         y = "Contagem de Ocorrencias")
```

```{r, warning=FALSE}
ggplot(df, aes(x = residual.sugar))  +
    geom_histogram(bins = 100) +
    labs(title ="Histograma da consentração de açucar residual", 
         x = "Açucar Residual (g/l)", 
         y = "Contagem de Ocorrencias")
```

Na concentração de açucares, como nas concentrações de sais, uma concentração dos valores, principalmente abaixo de 10g/l, porém deviso a escala não conseguimos observar quantos vinhos possuem extremos.

```{r, warning=FALSE}
ggplot(df, aes(x = residual.sugar))  +
    geom_histogram(bins = 50) +
    scale_x_log10() +
    labs(title ="Histograma da consentração de açucar residual", 
         x = "Açucar Residual (g/l)", 
         y = "Contagem de Ocorrencias")
```

Novamente alterando a escala da contagem para log, podemos observar a ocorrência de um vinho com uma quantidade extremamente alta em contraste aos demais. A distribuição  também apresenta aspecto bi-modal que pode ser invertigado uma relação com outras variáveis.

Observando uma a referencia do [Wikipédia](https://en.wikipedia.org/wiki/Sweetness_of_wine) podemos observar que essa ocorrência que observamos é a unica onde possui a classificação de vinho doce (>40g/l).

```{r, warning=FALSE}
# update of df to remove the sweet wine
df <- df[residual.sugar < 45]

sweetness_ranges <- unique(c(-Inf, 4, 12, Inf))
sweetness_labels <- c("Dry", "Medium dry", "Medium")
sweetness_class <- cut(df$residual.sugar, breaks = sweetness_ranges, labels = sweetness_labels)
df <- cbind(df, sweetness_class)
```

Criamos o agrupamento dos tipos de vinho referente a quantidade de açúcar residual.

```{r, warning=FALSE}
ggplot(df, aes(x = sweetness_class, y = residual.sugar)) +
    geom_jitter(alpha = 0.1) +
    geom_boxplot(alpha = 0.1, col = "red") 
```

Podemos observar que os vinhos secos possuem uma dispersão muito menor em relação aos demais.

# Análise Bivariada
```{r, warning=FALSE}
chart.Correlation(select(df, -sweetness_class))
```

```{r}

```

### Discuta sobre alguns dos relacionamentos observados nesta parte da investigação. Como os atributos de interesse variaram no conjunto de dados?
### Você observou algum relacionamento interessante entre os outros atributos (os que não são de interesse)?
### Qual foi o relacionamento mais forte encontrado?

# Análise Multivariada

### Discuta sobre os relacionamentos observados nesta parte da investigação. Quais atributos que fortaleceram os demais na observação das variáveis de interesse?
### Interações surpreendentes e/ou interessantes foram encontradas entre os atributos?
### OPCIONAL: Modelos foram criados usando este conjunto de dados? Discuta sobre os pontos fortes e as limitações do seu modelo.

# Gráficos Finais e Sumário (3)

# Reflexão

## Referências

P. Cortez, A. Cerdeira, F. Almeida, T. Matos and J. Reis. 
Modeling wine preferences by data mining from physicochemical properties.
In Decision Support Systems, Elsevier, 47(4):547-553. ISSN: 0167-9236.

Disponível: 
[Elsevier](http://dx.doi.org/10.1016/j.dss.2009.05.016)
[Pre-press pdf](http://www3.dsi.uminho.pt/pcortez/winequality09.pdf)
[bib](http://www3.dsi.uminho.pt/pcortez/dss09.bib)

