---
title: "Análise Exploratória Sobre Vinhos Brancos"
output: github_document
---

```{r setup, include=FALSE}
knitr::opts_chunk$set(echo = TRUE)
```

```{r echo=FALSE, message=FALSE, warning=FALSE, packages}
library(ggplot2)
library(gridExtra)
library(dplyr)
library(tidyr)
library(data.table)
library(PerformanceAnalytics)
library(RColorBrewer)
library(tibble)
library(purrr)
library(glmnet)
library(broom)
```

```{r, Load_the_Data, warning=FALSE, echo=FALSE}
# caminho dos arquivos
file_white_path <- "~/udacity/eda/data/wineQualityWhites.csv"

# removemos a variavel V1 após ser carregada, pois é uma coluna com 
# auto-numerador sequencial no csv
df <- fread(file_white_path, encoding = 'UTF-8')[, ":=" (V1=NULL)]
```

# Introdução

Os dados analisados são provenientes do trabalho *Modeling wine preferences by 
data mining from physicochemical properties*, onde se encontra informações sobre
as composições químicas e propriedades físicas da uma amostra de 4898 vinhos.
Para cada vinho também é acompanhado uma avaliação sensorial com uma nota de 0 a
10.

# Análise Univariada
### Estrutura dos dados

```{r, warning=FALSE}
str(df)
```

```{r, warning=FALSE}
summary(df)
```

Em sua totalidade dos dados são de valores numéricos, sendo que a qualidade
apresenta-se de forma inteira, assim nos indicando que não existe ocorrências
de notas fracionadas. Dessa forma podemos também tratar as notas de qualidade
como uma variável categórica.

Para entender melhor o comportamento dessas variáveis e como se modelam as suas
distribuições podemos gerar um gráfico de violino com os dados escalados. É
importante escalar os dados pois pelo sumário das variáveis foi possível observar
que as mesmas possuem intervalos de valores muitos distintos (ex.: a `density` 
possui o intervalo de 0.9871 a 1.0390, já o `total.sulfur.dioxide` possui o
intervalo de 9 a 440) o que ocasionaria em uma má visualização de algumas
variáveis.

```{r, warning=FALSE}
df_scale <- as.data.frame(lapply(df, scale))
ggplot(stack(df_scale), aes(x = ind, y = values)) + 
    geom_violin() +
    labs(title ="Distribuição das Variáveis de Forma Normalizada", 
         x = "Variáveis", 
         y = "Valor Normalizado") +
    theme(axis.text.x = element_text(angle = 45, hjust = 1))
```

Pelo gráfico da distribuição das variáveis na mesma escaladas podemos observar
alguns casos com comportamento que re-assemelham a distribuição normal, como o
ácidos fixos do vinho `fixed.acidity`, o pH e os sulfatos `sulphates`. Outra
observação que podemos notar é a ocorrência de valores extremos principalmente
na densidade `density` e no dióxido de enxofre livre `free.sulfur.dioxide` que
precisam ser avaliados individualmente.

A informação mais importante que temos é a avaliação sensorial da qualidade do
vinho `quality`, qual é dependente de uma avaliação sensorial para sua 
atribuição e possui maior margem para um bias do avaliador. Assim vamos
inicialmente ter uma visualização melhor de sua distribuição com um histograma.

```{r, warning=FALSE}
ggplot(df, aes(x = quality))  +
    geom_histogram(bins = 7) +
    labs(title ="Histograma das notas obtidas dos vinhos", 
         x = "Notas Obtidas na Qualidade (quality)", 
         y = "Contagem de Ocorrencias")
```

Ajustando os bins do histograma é possível ter uma melhor observação em
comparação ao gráfico de violino onde houve uma distorção, pois mesmo sendo uma
variável numérica, possui propriedades de categóricas.

Para ter uma percepção melhor da distribuição da qualidade podemos gerar um
gráfico de ECDF (Empirical Cumulative Distribution Function). O mesmo é a
plotagem dos pontos com os valores ordenados e com suas participações percentuais.
Esse tipo de gráfico vai nos ajudar a perceber visualmente a participação das
notas dos vinhos.

```{r, warning=FALSE}
ggplot(df, aes(quality)) + 
    stat_ecdf() + 
    geom_vline(xintercept = quantile(df$quality, 0.05),
               col = "red", linetype = "dashed") +
    geom_vline(xintercept = quantile(df$quality, 0.95),
               col = "red", linetype = "dashed") +
    labs(title ="ECDF notas obtidas dos vinhos \ncom limites do intervalo de 90% dos dados", 
         x = "Notas Obtidas na Qualidade (quality)", 
         y = "Frequancia")
```

```{r}
df %>% 
    group_by(quality) %>% 
    summarise(
        contagem = n(),
        freq = n() / nrow(df)
    ) %>% 
    mutate(
        freq_acc = cumsum(freq)
    )
```

Grande parte das notas se concentram principalmente entre as notas de 5 a 7
(contendo mais de 90% dos casos) mesmo sendo a nota em uma escala de 0 a 10.
Podemos ainda perceber a ausência de vinhos com notas de 1, 2 e 10.

### Avaliação das propriedades fisicas e quimícas

```{r, warning=FALSE}
ggplot(df, aes(x = pH))  +
    geom_histogram(bins = 40) +
    geom_vline(xintercept = 3, col = "red", linetype = "dashed") +
    labs(title ="Histograma do pH encontrado nos vinhos", 
         x = "pH", 
         y = "Contagem de Ocorrencias")
        
```

O pH encontrado possui valores dentro da variabilidade normal dos vinhos (entre
3 e 4), sendo poucos casos com valores abaixo de 3 com uma acidez mais elevada.

```{r, warning=FALSE}
ggplot(df, aes(x = pH))  +
    geom_density(fill = "gray") +
    labs(title ="Frequencia do pH encontrado nos vinhos versus curva normal", 
         x = "pH", 
         y = "Frequencia") +
    stat_function(fun = dnorm, args = list(mean = mean(df$pH), sd = sd(df$pH)), col = "red")
```

Podemos ter observar a semelhança ao comparar contra a curva normal teórica com
os valores amostrais da média e desvio padrão.
Assim podemos testar a hipótese:

- H0 = O pH dos vinhos possuem uma distribuição normal
- H1 = O pH dos vinhos não possuem uma distribuição normal

```{r, warning=FALSE}
ks.test(df[, pH], "pnorm", alternative = "t")
```

Com o resultado do teste tendo o valor de p-value < 0.025 (0.05/2), não podemos
excluir a hipótese H0, assim podemos assumir que o pH dos vinhos possuem uma 
distribuição normal com um grau de confiança de 95%.

```{r, warning=FALSE}
ggplot(df, aes(x = alcohol))  +
    geom_histogram(bins = 15) +
    labs(title ="Histograma da consentração de álcool", 
         x = "Consentração de álcool em %", 
         y = "Contagem de Ocorrencias")
```

```{r, warning=FALSE}
ggplot(df, aes(x = chlorides))  +
    geom_histogram(bins = 40) +
    labs(title ="Histograma da consentração de cloretos (sais)", 
         x = "Consentração em g/l", 
         y = "Contagem de Ocorrencias")
```

A concentração de sais possui uma concentração muito grande de ocorrências no
intervalo de 0 a 0.1, assim para poder observar melhor a distribuição da cauda.

Plotamos novamente com a escala da contagem modificada pelo log.

```{r, warning=FALSE}
ggplot(df, aes(x = chlorides))  +
    geom_histogram(bins = 40) +
    coord_trans(x = 'log10') +
    labs(title ="Histograma da consentração de cloretos (sais)", 
         x = "Consentração (g/l) log", 
         y = "Contagem de Ocorrencias")
```

Com a escala ajustada para log podemos ter uma observação muito melhor de uma
distribuição se assemelhando a uma distribuição normal.

```{r, warning=FALSE}
ggplot(df, aes(x = residual.sugar))  +
    geom_histogram(bins = 100) +
    labs(title ="Histograma da consentração de açucar residual", 
         x = "Açucar Residual (g/l)", 
         y = "Contagem de Ocorrencias")
```

Na concentração de açucares, como nas concentrações de sais, uma concentração
dos valores, principalmente abaixo de 10g/l, porém deviso a escala não
conseguimos observar quantos vinhos possuem extremos.

Para solucionar podemos criar novamente o gráfico com uma transformação log do
açúcar residual.

```{r, warning=FALSE}
ggplot(df, aes(x = residual.sugar))  +
    geom_histogram(bins = 50) +
    scale_x_log10() +
    labs(title ="Histograma da consentração de açucar residual", 
         x = "Açucar Residual (g/l) log", 
         y = "Contagem de Ocorrencias")
```

Assim podemos observar a ocorrência de um vinho com uma quantidade extremamente 
alta em contraste aos demais. A distribuição também apresenta aspecto bi-modal 
que pode ser investigado uma relação com outras variáveis.

Observando uma a referencia do
[Wikipédia](https://en.wikipedia.org/wiki/Sweetness_of_wine) podemos observar
que essa ocorrência que observamos é a unica onde possui a classificação de
vinho doce (>40g/l).

```{r, warning=FALSE}
# atualização do dataframe para remover o vinho com classificação Doce
df <- df[residual.sugar < 45]

# criação dos ranges de separação
sweetness_ranges <- unique(c(-Inf, 4, 12, Inf))
sweetness_labels <- c("Dry", "Medium dry", "Medium")
sweetness_class <- cut(df$residual.sugar, breaks = sweetness_ranges,
                       labels = sweetness_labels)
# adicionar as classificações ao dataframe
df <- cbind(df, sweetness_class)
```

Criamos o agrupamento dos tipos de vinho referente a quantidade de açúcar
residual. Agora podemos observar as ocorrências e um box-plot dos valores dentro
do grupo para entender a dispersão e estatísticas dos mesmos.

```{r, warning=FALSE}
ggplot(df, aes(x = sweetness_class, y = residual.sugar)) +
    geom_jitter(alpha = 0.1, size = 0.9) +
    geom_boxplot(alpha = 0.1, col = "red") +
    labs(title ="Box-plot da consentração de açucar residual por categoria", 
         x = "Classificação do vinho", 
         y = "Açucar Residual (g/l)")

```

```{r}
df %>% 
    group_by(sweetness_class) %>% 
    summarise(
        q1 = quantile(residual.sugar, 0.25),
        median = median(residual.sugar),
        q3 = quantile(residual.sugar, 0.75),
        iqr = IQR(residual.sugar),
        sd = sd(residual.sugar),
        n = n()
    )
```

Para entender melhor os grupos criados, podemos criar um gráfico de densidade, 
o qual pode mostrar mais detalhes de como são as distribuições das concentrações
pelos grupos.

```{r}
ggplot(df, aes(x = residual.sugar, color = as.factor(sweetness_class))) +
    geom_density(alpha = 0.1, size = 1) +
    labs(title ="Gráfico de densidade da consentração de açucar residual por categoria", 
         x = "Açucar Residual (g/l)", 
         y = "% de Ocorrência",
         color = 'Classificação do vinho')
```

Podemos observar que os vinhos secos possuem uma dispersão muito menor em
relação aos demais mesmo com um espaço amostral maior.

# Análise Bivariada

Iniciamos a análise bivariada com um gráfico para mostrar todas as correlações,
assim direcionando a análise posteriormente para os de maior interesse visto a
grande possibilidade de combinações de variáveis.

```{r, warning=FALSE}
chart.Correlation(select(df, -sweetness_class))
```

Visto que a nossa variável de maior interesse é a qualidade do vinho, vamos
inicialmente observar por meio de um box-plot contra a concentração de álcool, a
qual mostrou a maior correlação com a qualidade.

```{r}
ggplot(df, aes(y = alcohol, x = as.factor(quality), fill = as.factor(quality))) + 
    geom_boxplot() +
    labs(title ="Box-plot da Distribuição da consentração de alcool por qualidade", 
         x = "Qualidade", 
         y = "Consentração de alcool (%)") +
    theme(legend.position="none")
```

Dentre todas as classificações de qualidade é possível observar que a dispersão
dos dados se mantem relativamente constante, exceto nas notas 9 onde se observa
um variação menor.

Durante a análise análise uni-variada foi encontrado uma característica bi-modal
para as concentrações de açúcar residual. Esse comportamento pode estar 
associado a uma outra característica do vinho. Podemos avaliar se ao abrir a
concentração de açúcar pela qualidade conseguimos realizar alguma associação.

```{r}
ggplot(df, aes(x = residual.sugar, color = as.factor(quality)))  +
    geom_density() +
    scale_x_log10() +
    scale_colour_brewer(palette = 'Spectral') +
    labs(title ="Frequencia do açucar residual por qualidade", 
         x = "Açucar Residual (g/l) log", 
         y = "Frequência",
         color = "Qualidade")
```

A bimodalidade do açúcar residual é mais intensa no vinhos com notas menores,
conforme o incremento da qualidade, a distribuição se se acentua para 
concentrações menores de açúcar residual.

O açúcar residual por sua vez é o que em conjunto com a densidade apresentou a
maior correlação de todas as combinações. Para observar melhor essa relação
temos que aplicar uma transparência aos pontos do gráfico para remover o efeito
de over-plotting.

```{r}
ggplot(df, aes(x = residual.sugar, y = density)) + 
    geom_jitter(alpha = 0.1) +
    geom_smooth(method = 'lm') +
    labs(title ="Densidade pelo açucar residual", 
         x = "Açucar Residual (g/l)", 
         y = "Densidade")
```

```{r}
summary(lm(density ~ residual.sugar, data=df))
```

Um modelo linear apresenta um fit satisfatório. No gráfico é interessante notar
que na parte superior do modelo linear aparenta ocorrer uma concentração maior
de ocorrências para os valores intermediários de açúcar residual.

# Análise Multivariada

Continuando a avaliação anterior, encontramos um comportamento interessante
entre a densidade e o açúcar residual, porém temos que direcionar as análises
para a variável de interesse desse conjunto de dados que é a qualidade. 

Sobre o mesmo gráfico anterior, podemos incluir a qualidade na dimensão das
cores, assim buscando algum comportamento que ajude a futuramente criar um
modelo de previsão.

```{r}
# criado uma palleta de cores para melhorar a percepção dos valores em escalas
# contínuas
colors_spectral <- rev(brewer.pal(11, 'Spectral'))

ggplot(df, aes(x = residual.sugar, y = density, color = quality)) + 
    geom_jitter(alpha = 0.3, size = 1.5) +
    scale_colour_gradientn(colours = colors_spectral) +
    geom_smooth(method = 'lm', formula = y ~ x, se = FALSE, linetype = 'dashed') +
    labs(title ="Densidade pelo açucar residual atribuído por qualidade", 
         x = "Açucar Residual log (g/l)", 
         y = "Densidade",
         color = "Qualidade")
```

Podemos ver uma distinção onde os vinhos com maior qualidade ocorrendo em maior
frequência sob a linha de regressão do açúcar residual com a densidade.

Para tentar obter outros insights dessa tríade de variáveis, vamos inverter as
coordenadas para conseguir capturar esse comportamento de forma mais clara.

```{r}
ggplot(df, aes(x = quality, y = residual.sugar, color = density)) + 
    geom_jitter(alpha = 0.8) +
    scale_colour_gradientn(colours = colors_spectral) +
    labs(title ="Açucar residual pela qualidade por densidade", 
         x = "Qualidade", 
         y = "Açucar Residual log (g/l)",
         color = "Densidade")
```

A correlação entre a densidade e o açúcar residual fica mais destacado e é
possível notar uma que a escala da densidade apresenta um gradiente radial
originando nas notas maiores.

Podemos agora trocar as variáveis observadas para ter a mesma visualização da
densidade (que possui a maior correlação com a qualidade) e a quantidade de sais
(cloretos) que possui uma correlação significativa e ainda não foi observado com
outros fatores para observar o comportamento frente a qualidade.

```{r}
ggplot(df, aes(x = quality, y = chlorides, color = alcohol)) + 
    geom_jitter(alpha = 0.8) +
    scale_colour_gradientn(colours = colors_spectral) +
    labs(title ="Cloretos pela qualidade por álcool", 
         x = "Qualidade", 
         y = "Cloretos (g/l)",
         color = "Álcool %")
```

As maiores notas estão relacionadas a maiores níveis de álcool e menores teores
de cloretos, assim direcionando para quais variáveis utilizar em modelos de
determinação da qualidade.

### Modelo de determinação da qualidade dos vinhos

```{r, lasso_regression}
# As informações tem de ser passadas como matrizes para o modelo, o qual aceita
# vamos retirar a qualidade do input e tambem o sweetness_calss para não haver
# uma duplicidade de informação, visto que esse é o agrupamento do teor de 
# açúcar residual
cv_fit_lasso <- cv.glmnet(as.matrix(select(df, -quality, -sweetness_class)),
                          as.matrix(select(df, quality)))
cv_fit_coef <- coef(cv_fit_lasso, s = "lambda.1se")

# converter os dados para dataframe para utilizar o ggplot posteriormente
cv_fit_coef_df <- as.data.frame(as.matrix(cv_fit_coef)) %>%
    rename(lasso = '1') %>%
    rownames_to_column(var = 'variable')

ggplot(filter(cv_fit_coef_df, variable != '(Intercept)'), 
       aes(x = variable, y = lasso)) +
    geom_point() +
    theme(axis.text.x = element_text(angle = 45, hjust = 1)) +
    labs(title ="Regressão Lasso", 
         x = "Variáveis", 
         y = "Lasso")

```

Incluímos uma análise de regressão por Lasso para ajudar a identificar variáveis
que podem agregar mais no momento de determinar um modelo para os dados. Podemos
ver um destaque para a densidade, algo que foi observado anteriormente em
conjunto com o açúcar residual.

Para o modelo iremos utilizar as variáveis que encontramos os maiores
relacionamentos com qualidade dos vinhos. As mesmas sendo acrecidas uma a uma no
modelo para observar a mudança do comportamento do modelo.

- alcohol
- density
- residual.sugar
- chlorides

```{r}
# criação dos modelos lineares
m1 <- lm(quality ~ alcohol, data = df)
m2 <- update(m1, ~ . + density)
m3 <- update(m2, ~ . + residual.sugar)
m4 <- update(m3, ~ . + chlorides)

# captura o valor de r^2 para os modelos
models <- list(m1, m2, m3, m4)
map(models, summary) %>% 
    map_df(`[`, c('r.squared'))

# avaliação de anova nos modelos para comparar o impacto do incremento de cada
# variável ao modelo
anova(m1, m2, m3, m4, test='Chisq')
```

Infelizmente em nenhum dos modelos aplicados não foi possível obter um resultado
de r^2 interessante para aplicar em futuras observações para prever a qualidade
dos vinhos. Isso nos mostra que a complexidade do sabor do vinho pode estar
também vinculado a outros fatores, como o processo de produção, do que
simplesmente a essas propriedades observadas. 

Pela análise ANOVA podemos observar que ao acrescentar a densidade e o açúcar
residual existe uma melhora significativa do modelo. Já ao acrescentar o
cloretos ao modelo houve uma melhora, porém não no mesma intensidade das demais. 

# Gráficos Finais

Nos últimos gráficos vamos explorar mais como as características se distinguem
dentro dos grupos de vinhos `Dry`, `Medium dry` e `Medium`. Assim entendendo o
relacionamento de algumas variáveis, principalmente as que possuem grande
correlações ou que estão dentro do mesmo âmbito de propriedade química.

O primeiro caso de interesse é a relação entre o álcool e a densidade. As mesmas
são propriedades que foram observadas anteriormente com uma grande correlação 
de -0.80. Isso podemos suspeitar devido ao álcool puro ter uma densidade de
0,789 g/cm^3, muito inferior ao observado nos vinhos, assim quanto maior sua
participação entende-se que vai ocasionar em uma redução na densidade do vinho
(sem levar em consideração as demais variáveis).

```{r}
ggplot(df, aes(x = alcohol, y = density, col = sweetness_class)) +
    geom_jitter(alpha = 0.3) +
    stat_smooth(method = 'lm') +
    labs(title ="Densidade por percentual de álcool aberto por grupos de vinhos", 
         x = "Álcool %", 
         y = "Densidade kg/l",
         color = "classificação")
```

O interessante observar como as relações entre álcool e densidade se segregam
dentro dos grupos de vinho, formando cada grupo acima do outro tendo sempre
inclinações próximas.

Assim podemos calcular o valor de r^2 para se a *fit* dos grupos também
apresentam um comportamento semelhante

```{r}
# para executar o r^2 por grupo, utilizamos o data.table executando todos os
# grupos simultaneamente e obterndo a inclunação do modelo linear
df[, list(r2=summary(lm(density ~ alcohol))$r.squared, 
        slope=summary(lm(density ~ alcohol)
                      )$coefficients[2]
   ), by=sweetness_class]
```

Os modelos lineares de dois dos grupos (*Dry* e *Medium dry*) apresentam um bom
fit aos dados, o terceiro (*Medium*) decorrente de sua maior dispersão retorna
um fit suficiente para entender seu comportamento mas não para projeção de novos
vinhos.

A próxima combinação é sobre os níveis de enxofre, sendo o enxofre livre e o
enxofre total. Essas variáveis quando observadas sem a distinção dos grupos
possuem uma correlação de 0.62. Vamos avaliar se essa relação é mais intensa ao
segregarmos por grupos.

```{r}
ggplot(df, aes(x = free.sulfur.dioxide, y = total.sulfur.dioxide, 
               col = sweetness_class)) +
    scale_x_log10() +
    geom_jitter(alpha = 0.3) +
    stat_smooth(method = 'lm') +
    labs(title ="Dióxido de enxofre total por livre aberto por grupos de vinhos", 
         x = "Dióxido de enxofre total (mg / dm^3) log", 
         y = "Dióxido de enxofre livre (mg / dm^3)",
         color = "classificação")
```

Para a relação entre o total de dióxido de enxofre e a quantidade livre, não é
possível observar uma boa distinção dos grupos, porem pelas regressões lineares,
podemos observar um alinhamento maior entre os grupos `Meidum` e `Medium dry`.

```{r}
# É atribuido I() para a função lm entender contextualmente que a escala esta em
# log em free.sulfur.dioxide
df[, list(r2=summary(lm(total.sulfur.dioxide ~ I(log(free.sulfur.dioxide)))
                     )$r.squared, 
        slope=summary(lm(total.sulfur.dioxide ~ I(log(free.sulfur.dioxide)))
                      )$coefficients[2]
   ), by=sweetness_class]
```

Os fits do modelo (r^2) não possuem valores tão significantes mas ainda estão no
contexto de mostrar um relacionamento entre as variáveis. Dentre os grupos o
`Medium dry` apresenta a melhor fit, muito distinto do `Medium` que mesmo com uma
inclinação semelhante possui um r^2 ~10 pontos percentuais inferior. Como um todo
ocorre uma queda na relação ao distinguir por grupos.

A última verificação será as variáveis de acidez (fixa e volátil). As mesmas
possuem uma correlação extremamente baixa quando observamos como um todo. Porém
é interessante averiguar se ao realizarmos uma abertura pelos grupos não
ocorra a mudança do comportamento, havendo correlações fortes.

```{r}
ggplot(df, aes(x = volatile.acidity, y = fixed.acidity, col = sweetness_class)) +
    geom_jitter(alpha = 0.6) +
    stat_smooth(method = 'lm') +
    labs(title ="Acidez fixa por volátil aberto por grupos de vinhos", 
         x = "Acidez fixa (tartaric acid - g / dm^3)", 
         y = "Acidez volátil (acetic acid - g / dm^3)",
         color = "classificação")
```

A acidez volátil e fixa acabam não possuindo nenhuma distinção entre os grupos
de vinhos.

```{r}
df[, list(r2=summary(lm(fixed.acidity ~ volatile.acidity))$r.squared, 
        slope=summary(lm(fixed.acidity ~ volatile.acidity)
                      )$coefficients[2]
   ), by=sweetness_class]
```

Observando as inclinações, as mesmas apresentam um comportamento disperso,
`Medium dry` tendendo a 0, `Dry` com inclinação negativa e `Medium` positiva,
porém os valores de r^2 nos indicam que a correlação entre as variáveis também é
praticamente nula quando abrimos pelos grupos.

# Reflexão

Foi possível encontrar relacionamentos interessantes entre as características
físicas e químicas nesse conjunto de dados.

A análise bivariável e multivariável trouxeram o maior desafio, isso devido a
grande possibilidade de combinações possíveis para compor os gráficos. Como 
direcionamento foi utilizado uma cadência na geração dos gráficos para que
houvesse uma continuidade entre as análises realizadas anteriormente.

A parte da análise multivariada foi as que foi possível encontrar os 
relacionamentos mais interessantes e os que contribuem mais para uma melhor 
implementação de um modelo para determinação da qualidade dos vinhos.

O modelo obtido ao final não obteve uma boa performance, para ser utilizado
para gerar previsões futuras de qualidades. Para melhorar o modelo seria
necessário buscar novos relacionamento, para isso a criação de novas variáveis 
referente a relações de outras variáveis (como a relação de enxofre livre / 
enxofre total). Outra opção para buscar um modelo com melhor acurácia, é a 
implementação de modelos não lineares ou até mesmo redes neurais.

Algumas informações seriam interessantes de termos no dataset dos vinhos brancos,
a mais interessante que consigo imaginar seria a nota individual de cada um
dos avaliadores. Essa informação poderia nos indicar a existência de bias dos
jurados para certas características, algo que olhando como uma nota única pode
esconder esse comportamento. 

Outra informação interessante seria a origem dos vinhos. Com ela seria possível
avaliar como as origens interferem nas características dos vinhos. Até mesmo
tentar modelar uma previsão da origem com base nas suas propriedades.

Uma observação que pode ser realizada é no sistema de pontuação dos vinhos. O
mesmo ao possuir notas tão concentradas entre os valores de 6 a 8 e a 
inexistência de notas nos extremos, mostra que a escala utilizada pelos
avaliadores pode não ter sido a melhor disponível. Para uma futura análise seria
interessante re-criar essa escala de notas com grupo de notas, preferencialmente
em uma escala de três valores (assim representando de forma simples uma escala de
*não gostei*, *bom* e *excelente*) assim simplificando a interpretação do gosto
pessoal dos jurados.

Ao final o mais interessante foi poder explorar o dataset e encontrar todas essas
informações anteriormente ocultas nos dados.

## Referências

P. Cortez, A. Cerdeira, F. Almeida, T. Matos and J. Reis. 
Modeling wine preferences by data mining from physicochemical properties.
In Decision Support Systems, Elsevier, 47(4):547-553. ISSN: 0167-9236.

Disponível: 
[Elsevier](http://dx.doi.org/10.1016/j.dss.2009.05.016)
[Pre-press pdf](http://www3.dsi.uminho.pt/pcortez/winequality09.pdf)
[bib](http://www3.dsi.uminho.pt/pcortez/dss09.bib)

