---
title: "Análise Exploratória Sobre Vinhos Brancos"
output: github_document
---

```{r setup, include=FALSE}
knitr::opts_chunk$set(echo = TRUE)
```

```{r echo=FALSE, message=FALSE, warning=FALSE, packages}
library(ggplot2)
library(gridExtra)
library(dplyr)
library(tidyr)
library(data.table)
library(PerformanceAnalytics)
library(RColorBrewer)
library(tibble)
library(purrr)
library(glmnet)
library(broom)
```

```{r, Load_the_Data, warning=FALSE, echo=FALSE}
# caminho dos arquivos
file_white_path <- "~/udacity/eda/data/wineQualityWhites.csv"

# removemos a variavel V1 após ser carregada, pois é uma coluna com 
# auto-numerador sequencial no csv
df <- fread(file_white_path, encoding = 'UTF-8')[, ":=" (V1=NULL)]
```

# Introdução

Os dados analisados são provenientes do trabalho *Modeling wine preferences by 
data mining from physicochemical properties*, onde se encontra informações sobre
as composições químicas e propriedades físicas da uma amostra de 4898 vinhos.
Para cada vinho também é acompanhado uma avaliação sensorial com uma nota de 0 a
10.

# Análise Univariada
### Estrutura dos dados

```{r, warning=FALSE}
str(df)
```

```{r, warning=FALSE}
summary(df)
```

```{r, warning=FALSE}
df_scale <- as.data.frame(lapply(df, scale))
ggplot(stack(df_scale), aes(x = ind, y = values)) + 
    geom_violin() +
    labs(title ="Distribuição das Variáveis de Forma Normalizada", 
         x = "Variáveis", 
         y = "Valor Normalizado") +
    theme(axis.text.x = element_text(angle = 45, hjust = 1))
```

Pelo gráfico da distribuição das variáveis na mesma escaladas podemos observar
alguns casos com comportamento que re-assemelham a distribuição normal, como o
ácidos fixos do vinho `fixed.acidity`, o pH e os sulfatos `sulphates`. Outra
observação que podemos notar é a ocorrência de valores extremos principalmente
na densidade `density` e no dióxido de enxofre livre `free.sulfur.dioxide` que
precisam ser avaliados individualmente.

A informação mais importante que temos é a avaliação sensorial da qualidade do
vinho `quality`, qual é dependente de uma avaliação sensorial para sua 
atribuição e possui maior margem para um bias do avaliador.

```{r, warning=FALSE}
ggplot(df, aes(x = quality))  +
    geom_histogram(bins = 7) +
    labs(title ="Histograma das notas obtidas dos vinhos", 
         x = "Notas Obtidas na Qualidade (quality)", 
         y = "Contagem de Ocorrencias")
```

```{r, warning=FALSE}
ggplot(df, aes(quality)) + 
    stat_ecdf() + 
    geom_vline(xintercept = quantile(df$quality, 0.05),
               col = "red", linetype = "dashed") +
    geom_vline(xintercept = quantile(df$quality, 0.95),
               col = "red", linetype = "dashed") +
    labs(title ="ECDF notas obtidas dos vinhos \ncom limites do intervalo de 90% dos dados", 
         x = "Notas Obtidas na Qualidade (quality)", 
         y = "Frequancia")
```

Grande parte das notas se concentram principalmente entre as notas de 5 a 7
(contendo mais de 90% dos casos) mesmo sendo a nota em uma escala de 0 a 10.
Podemos ainda perceber a ausência de vinhos com notas de 1, 2 e 10.

### Avaliação das propriedades fisicas e quimícas

```{r, warning=FALSE}
ggplot(df, aes(x = pH))  +
    geom_histogram(bins = 40) +
    geom_vline(xintercept = 3, col = "red", linetype = "dashed") +
    labs(title ="Histograma do pH encontrado nos vinhos", 
         x = "pH", 
         y = "Contagem de Ocorrencias")
        
```

O pH encontrado possui valores dentro da variabilidade normal dos vinhos (entre
3 e 4), sendo poucos casos com valores abaixo de 3 com uma acidez mais elevada.

```{r, warning=FALSE}
ggplot(df, aes(x = pH))  +
    geom_density(fill = "gray") +
    labs(title ="Frequencia do pH encontrado nos vinhos versus curva normal", 
         x = "pH", 
         y = "Frequencia") +
    stat_function(fun = dnorm, args = list(mean = mean(df$pH), sd = sd(df$pH)), col = "red")
```

Podemos ter observar a semelhança ao comparar contra a curva normal teórica com
os valores amostrais da média e desvio padrão.
Assim podemos testar a hipótese:
H0 = O pH dos vinhos possuem uma distribuição normal
H1 = O pH dos vinhos não possuem uma distribuição normal

```{r, warning=FALSE}
ks.test(df[, pH], "pnorm", alternative = "t")
```

Com o resultado do teste tendo o valor de p-value < 0.025 (0.05/2), não podemos
excluir a hipótese H0, assim podemos assumir que o pH dos vinhos possuem uma 
distribuição normal com um grau de confiança de 95%.

```{r, warning=FALSE}
ggplot(df, aes(x = alcohol))  +
    geom_histogram(bins = 15) +
    labs(title ="Histograma da consentração de álcool", 
         x = "Consentração de álcool em %", 
         y = "Contagem de Ocorrencias")
```

```{r, warning=FALSE}
ggplot(df, aes(x = chlorides))  +
    geom_histogram(bins = 40) +
    labs(title ="Histograma da consentração de cloretos (sais)", 
         x = "Consentração em g/l", 
         y = "Contagem de Ocorrencias")
```

A concentração de sais possui uma concentração muito grande de ocorrências no
intervalo de 0 a 0.1, assim para poder observar melhor a distribuição da cauda,
plotamos novamente com a escala da contagem modificada pelo log.

```{r, warning=FALSE}
ggplot(df, aes(x = chlorides))  +
    geom_histogram(bins = 40) +
    coord_trans(x = 'log10') +
    labs(title ="Histograma da consentração de cloretos (sais)", 
         x = "Consentração (g/l) log", 
         y = "Contagem de Ocorrencias")
```

Com a escala ajustada para log podemos ter uma observação muito melhor de uma
distribuição se assemelhando a uma distribuição normal.

```{r, warning=FALSE}
ggplot(df, aes(x = residual.sugar))  +
    geom_histogram(bins = 100) +
    labs(title ="Histograma da consentração de açucar residual", 
         x = "Açucar Residual (g/l)", 
         y = "Contagem de Ocorrencias")
```

Na concentração de açucares, como nas concentrações de sais, uma concentração
dos valores, principalmente abaixo de 10g/l, porém deviso a escala não
conseguimos observar quantos vinhos possuem extremos.

```{r, warning=FALSE}
ggplot(df, aes(x = residual.sugar))  +
    geom_histogram(bins = 50) +
    scale_x_log10() +
    labs(title ="Histograma da consentração de açucar residual", 
         x = "Açucar Residual (g/l) log", 
         y = "Contagem de Ocorrencias")
```

Novamente alterando a escala da contagem para log, podemos observar a ocorrência
de um vinho com uma quantidade extremamente alta em contraste aos demais.
A distribuição  também apresenta aspecto bi-modal que pode ser investigado uma
relação com outras variáveis.

Observando uma a referencia do
[Wikipédia](https://en.wikipedia.org/wiki/Sweetness_of_wine) podemos observar
que essa ocorrência que observamos é a unica onde possui a classificação de
vinho doce (>40g/l).

```{r, warning=FALSE}
# atualização do dataframe para remover o vinho com classificação Doce
df <- df[residual.sugar < 45]

# criação dos ranges de separação
sweetness_ranges <- unique(c(-Inf, 4, 12, Inf))
sweetness_labels <- c("Dry", "Medium dry", "Medium")
sweetness_class <- cut(df$residual.sugar, breaks = sweetness_ranges,
                       labels = sweetness_labels)
# adicionar as classificações ao dataframe
df <- cbind(df, sweetness_class)
```

Criamos o agrupamento dos tipos de vinho referente a quantidade de açúcar
residual. Agora podemos observar as ocorrências e um boxplot dos valores dentro
do grupo para entender a dispersão e estatísticas dos mesmos.

```{r, warning=FALSE}
ggplot(df, aes(x = sweetness_class, y = residual.sugar)) +
    geom_jitter(alpha = 0.1, size = 0.9) +
    geom_boxplot(alpha = 0.1, col = "red") +
    labs(title ="BoxPlot da consentração de açucar residual por categoria", 
         x = "Classificação do vinho", 
         y = "Açucar Residual (g/l)")

```

```{r}
df %>% 
    group_by(sweetness_class) %>% 
    summarise(
        q1 = quantile(residual.sugar, 0.25),
        median = median(residual.sugar),
        q3 = quantile(residual.sugar, 0.75),
        iqr = IQR(residual.sugar),
        sd = sd(residual.sugar),
        n = n()
    )
```

Para entender melhor os grupos criados, podemos criar um gráfico de densidade, 
o qual pode mostrar mais detalhes de como são as distribuições das concentrações
pelos grupos.

```{r}
ggplot(df, aes(x = residual.sugar, color = as.factor(sweetness_class))) +
    geom_density(alpha = 0.1, size = 1) +
    labs(title ="Gráfico de densidade da consentração de açucar residual por categoria", 
         x = "Açucar Residual (g/l)", 
         y = "% de Ocorrência",
         color = 'Classificação do vinho')
```

Podemos observar que os vinhos secos possuem uma dispersão muito menor em
relação aos demais mesmo com um espaço amostral maior.

# Análise Bivariada

Iniciamos a análise bivariada com um gráfico para mostrar todas as correlações,
assim direcionando a análise posteriormente para os de maior interesse visto a
grande possibilidade de combinações de variáveis.

```{r, warning=FALSE}
chart.Correlation(select(df, -sweetness_class))
```

Visto que a nossa variável de maior interesse é a qualidade do vinho, vamos
inicialmente observar por meio de um boxplot contra a concentração de álcool, a
qual mostrou a maior correlação com a qualidade.

```{r}
ggplot(df, aes(y = alcohol, x = as.factor(quality), fill = as.factor(quality))) + 
    geom_boxplot() +
    labs(title ="Boxplot da Distribuição da consentração de alcool por qualidade", 
         x = "Qualidade", 
         y = "Consentração de alcool (%)") +
    theme(legend.position="none")
```

Dentre todas as classificações de qualidade é possível observar que a dispersão
dos dados se mantem relativamente constante, exceto nas notas 9 onde se observa
um variação menor.

Durante a análise análise univariada foi encontrado uma característica bi-modal
para as concentrações de açúcar residual. Esse comportamento pode estar 
associado a uma outra característica do vinho. Podemos avaliar se ao abrir a
concentração de açúcar pela qualidade conseguimos realizar alguma associação.

```{r}
ggplot(df, aes(x = residual.sugar, color = as.factor(quality)))  +
    geom_density() +
    scale_x_log10() +
    scale_colour_brewer(palette = 'Spectral') +
    labs(title ="Frequencia do açucar residual por qualidade", 
         x = "Açucar Residual (g/l) log", 
         y = "Frequência",
         color = "Qualidade")
```

A bimodalidade do açúcar residual é mais intensa no vinhos com notas menores,
conforme o incremento da qualidade, a distribuição se se acentua para 
concentrações menores de açúcar residual.

O açúcar residual por sua vez é o que em conjunto com a densidade apresentou a
maior correlação de todas as combinações. Para observar melhor essa relação
temos que aplicar uma transparência aos pontos do gráfico para remover o efeito
de over-plotting.

```{r}
ggplot(df, aes(x = residual.sugar, y = density)) + 
    geom_jitter(alpha = 0.1) +
    geom_smooth(method = 'lm') +
    labs(title ="Densidade pelo açucar residual", 
         x = "Açucar Residual (g/l)", 
         y = "Densidade")
```

```{r}
summary(lm(density ~ residual.sugar, data=df))
```

Um modelo linear apresenta um fit satisfatório. No gráfico é interessante notar
que na parte superior do modelo linear aparenta ocorrer uma concentração maior
de ocorrências para os valores intermediários de açúcar residual.

# Análise Multivariada

Continuando a avaliação anterior, encontramos um comportamento interessante
entre a densidade e o açúcar residual, porém temos que direcionar as análises
para a variável de interesse desse conjunto de dados que é a qualidade. 

Sobre o mesmo gráfico anterior, podemos incluir a qualidade na dimensão das
cores, assim buscando algum comportamento que ajude a futuramente criar um
modelo de previsão.

```{r}
# criado uma palleta de cores para melhorar a percepção dos valores em escalas
# contínuas
colors_spectral <- rev(brewer.pal(11, 'Spectral'))

ggplot(df, aes(x = residual.sugar, y = density, color = quality)) + 
    geom_jitter(alpha = 0.3, size = 1.5) +
    scale_colour_gradientn(colours = colors_spectral) +
    geom_smooth(method = 'lm', formula = y ~ x, se = FALSE, linetype = 'dashed') +
    labs(title ="Densidade pelo açucar residual atribuído por qualidade", 
         x = "Açucar Residual log (g/l)", 
         y = "Densidade",
         color = "Qualidade")
```

podemos ver uma distinção onde os vinhos com maior qualidade ocorrendo em maior
frequência sob a linha de regressão do açúcar residual com a densidade.

Para tentar obter outros insights dessa tríade de variáveis, vamos inverter as
coordenadas para conseguir capturar esse comportamento de forma mais clara.

```{r}
ggplot(df, aes(x = quality, y = residual.sugar, color = density)) + 
    geom_jitter(alpha = 0.8) +
    scale_colour_gradientn(colours = colors_spectral) +
    labs(title ="Açucar residual pela qualidade por densidade", 
         x = "Qualidade", 
         y = "Açucar Residual log (g/l)",
         color = "Densidade")
```



```{r}
ggplot(df, aes(x = quality, y = chlorides, color = alcohol)) + 
    geom_jitter(alpha = 0.8) +
    scale_colour_gradientn(colours = colors_spectral) +
    labs(title ="Cloretos pela qualidade por álcool", 
         x = "Qualidade", 
         y = "Cloretos (g/l)",
         color = "Álcool %")
```

As maiores notas estão relacionadas a maiores níveis de álcool e menores teores
de cloretos, assim direcionando para quais variáveis utilizar em modelos de
determinação da qualidade.

### Modelo de determinação da qualidade dos vinhos

```{r, lasso_regression}
cv_fit_lasso <- cv.glmnet(as.matrix(select(df, -quality, -sweetness_class)),
                          as.matrix(select(df, quality)))
cv_fit_coef <- coef(cv_fit_lasso, s = "lambda.1se")

cv_fit_coef_df <- as.data.frame(as.matrix(cv_fit_coef)) %>%
    rename(lasso = '1') %>%
    rownames_to_column(var = 'variable')

ggplot(filter(cv_fit_coef_df, variable != '(Intercept)'), 
       aes(x = variable, y = lasso)) +
    geom_point() +
    theme(axis.text.x = element_text(angle = 45, hjust = 1)) +
    labs(title ="Regressão Lasso", 
         x = "Variáveis", 
         y = "Lasso")

```

Incluímos uma análise de regressão por Lasso para ajudar a identificar variáveis
que podem agregar mais no momento de determinar um modelo para os dados. Podemos
ver um destaque para a densidade, algo que foi observado anteriormente em
conjunto com o açúcar residual.

Para o modelo iremos utilizar as variáveis que encontramos os maiores
relacionamentos com qualidade dos vinhos. As mesmas sendo acrecidas uma a uma no
modelo para observar a mudança do comportamento do modelo.

- alcohol
- density
- residual.sugar
- chlorides

```{r}
# criação dos modelos lineares
m1 <- lm(quality ~ alcohol, data = df)
m2 <- update(m1, ~ . + density)
m3 <- update(m2, ~ . + residual.sugar)
m4 <- update(m3, ~ . + chlorides)

# captura o valor de r^2 para os modelos
models <- list(m1, m2, m3, m4)
map(models, summary) %>% 
    map_df(`[`, c('r.squared'))

# avaliação de anova nos modelos para comparar o impacto do incremento de cada
# variável ao modelo
anova(m1, m2, m3, m4, test='Chisq')
```

Infelizmente em nenhum dos modelos aplicados não foi possível obter um resultado
de r^2 interessante para aplicar em futuras observações para prever a qualidade
dos vinhos. Isso nos mostra que a complexidade do sabor do vinho pode estar
também vinculado a outros fatores, como o processo de produção, do que
simplesmente a essas propriedades observadas. 

Pela análise ANOVA podemos observar que ao acrescentar a densidade e o açúcar
residual existe uma melhora significativa do modelo. Já ao acrescentar o
cloretos ao modelo houve uma melhora, porém não no mesma intensidade das demais. 

# Gráficos Finais

Nos últimos gráficos vamos explorar mais como as características se distinguem
dentro dos grupos de vinhos `Dry`, `Medium dry` e `Medium`. Assim entendendo o
relacionamento de algumas variáveis, principalmente as que possuem grande
correlações ou que estão dentro do mesmo âmbito de propriedade química.

```{r}
ggplot(df, aes(x = alcohol, y = density, col = sweetness_class)) +
    geom_jitter(alpha = 0.3) +
    stat_smooth(method = 'lm') +
    labs(title ="Densidade por percentual de álcool aberto por grupos de vinhos", 
         x = "Álcool %", 
         y = "Densidade kg/l",
         color = "classificação")
```

Primeiramente observamos a relação da quantidade de álcool e a densidade, a qual
possui uma alta correlação de -0.80. Essas duas propriedades instintivamente já
nos indicariam alguma correlação visto que o álcool com densidade baixa (0,789
0,789 g/cm^3) assim quanto maior sua participação reduzindo a densidade do vinho.

O interessante observar como as relações entre álcool e densidade se segregam
dentro dos grupos de vinho, formando cada grupo acima do outro tendo sempre
inclinações próximas.

Assim podemos calcular o valor de r^2 para se a *fit* dos grupos também
apresentam um comportamento semelhante

```{r}
# para executar o r^2 por grupo, utilizamos o dplyr para criar sub-dataframes
# realizar o calculo e depois capturar o r^2 por grupo
df %>%
    nest(-sweetness_class) %>% 
    mutate(fit = map(data, ~ lm(density ~ alcohol, data =.)),
           summary = map(fit, glance)) %>% 
    select(sweetness_class, summary) %>% 
    unnest() %>% 
    select(sweetness_class, r.squared)
```

Ao 

```{r}
ggplot(df, aes(x = free.sulfur.dioxide, y = total.sulfur.dioxide, 
               col = sweetness_class)) +
    scale_x_log10() +
    geom_jitter() +
    stat_smooth(method = 'lm') +
    labs(title ="Dióxido de enxofre total por livre aberto por grupos de vinhos", 
         x = "Dióxido de enxofre total (mg / dm^3) log", 
         y = "Dióxido de enxofre livre (mg / dm^3)",
         color = "classificação")
```

Para a relação entre o total de dióxido de enxofre e a quantidade livre, não é
possível observar uma boa distinção dos grupos, porem pelas regressões lineares,
podemos observar um alinhamento maior entre os grupos `Meidum` e `Medium dry`.

```{r}
ggplot(df, aes(x = volatile.acidity, y = fixed.acidity, col = sweetness_class)) +
    geom_jitter(alpha = 0.6) +
    stat_smooth(method = 'lm') +
    labs(title ="Acidez fixa por volátil aberto por grupos de vinhos", 
         x = "Acidez fixa (tartaric acid - g / dm^3)", 
         y = "Acidez volátil (acetic acid - g / dm^3)",
         color = "classificação")
```

A acidez volátil e fixa acabam não possuindo nenhuma distinção entre os grupos
de vinhos. Podemos ver alguma dispersão nas regressões, porém os dados são muito
dispersos para poder realizar alguma conclusão.

# Reflexão

Foi possível encontrar relacionamentos interessantes entre as características
físicas e químicas nesse conjunto de dados. A parte da análise multivariada foi
as que foi possível encontrar os relacionamentos mais interessantes e os que
contribuem mais para uma melhor implementação de um modelo para determinação da
qualidade dos vinhos.

Ao final o mais interessante foi poder explorar os dados e encontrar todas essas
informações anteriormente ocultas nos dados.

## Referências

P. Cortez, A. Cerdeira, F. Almeida, T. Matos and J. Reis. 
Modeling wine preferences by data mining from physicochemical properties.
In Decision Support Systems, Elsevier, 47(4):547-553. ISSN: 0167-9236.

Disponível: 
[Elsevier](http://dx.doi.org/10.1016/j.dss.2009.05.016)
[Pre-press pdf](http://www3.dsi.uminho.pt/pcortez/winequality09.pdf)
[bib](http://www3.dsi.uminho.pt/pcortez/dss09.bib)

